【裁判字號】    98,簡上,311
【裁判日期】    990113
【裁判案由】    債務人異議之訴
【裁判全文】
臺灣高雄地方法院民事判決             98年度簡上字第311號
上  訴  人  甲○○
訴訟代理人  林春華律師
訴訟代理人  乙○○
被上訴人    台灣自來水股份有限公司
法定代理人  丙○○
訴訟代理人  吳剛魁律師
上列當事人間債務人異議之訴事件，上訴人對於中華民國98年7
月1 日本院高雄簡易庭第一審判決（98年度雄簡字第1549號）提
起上訴，經本院於98年12月30日言詞辯論終結，判決如下：
    主      文
上訴駁回。
第二審訴訟費用由上訴人負擔。
    事實及理由
一、被上訴人主張：兩造間確認僱傭關係存在事件，業經臺灣高
    等法院高雄分院96年度勞上更（一）字第5 號及最高法院97
    年度台上字第680 號判決伊應自民國93年4 月26日起至上訴
    人復職前一日止，按月給付上訴人新臺幣（下同）54,840元
    確定在案。而上訴人執上開執行名義（下稱系爭執行名義）
    向本院聲請強制執行，經本院97年度司執字第114507號強制
    執行程序（下稱系爭強制執行事件）就伊於訴外人合作金庫
    商業銀行苓雅分行存款債權於276,393 元之範圍內予以扣押
    ，擬受償自97年7 月1 日起至97年11月30日止得向伊請求補
    發之薪資。惟上訴人曾執系爭執行名義於本院97年度司執字
    第59214 號強制執行事件（下稱前案執行程序）中，受領自
    93 年4月起至97年6 月止之薪資2,751,140 元，經財政部臺
    灣省南區國稅局（下稱南區國稅局）於97年10月8 日以南區
    國稅審二字第0970056014號函通知伊，應就上訴人於前案執
    行程序所受領之薪資2,751,140 元，按所得稅法第88條規定
    ，依各類所得扣繳率標準或扣繳辦法，計算上訴人應扣繳稅
    額6 ％，並依法繳納之，伊乃於97年12月10以鳳山三支郵局
    存證信函第141 號，通知上訴人依法將其應負擔之所得稅
    165, 068元（下稱系爭所得稅款）予以繳交，然上訴人置之
    不理，伊方為上訴人向南區國稅局代繳系爭所得稅款，伊自
    得依不當得利及無因管理之法律關係而為抵銷，故系爭強制
    執行事件應將系爭所得稅款予以扣除。為此，爰依強制執行
    法第14條第1 項之規定，提起本件訴訟。並於原審聲明：本
    院97年度司執字第114507號給付薪資等之強制執行事件，關
    於上訴人對被上訴人之債權，於超過111,325 元所為之強制
    執行程序，應予撤銷。
二、上訴人則以：被上訴人所主張伊應繳納之系爭所得稅款，係
    包含於前案執行程序中，且前案執行程序業已終結，被上訴
    人無從排除該強制執行之處分。又依被上訴人所出具之南區
    國稅局函文所示，乃被上訴人經本院通知未提出債務人異議
    之訴所致，被上訴人既未於前案執行程序中提出此主張，伊
    亦無從得知，自無須由被上訴人代繳。又伊未收到南區國稅
    局通知，且待伊已於98年5 月向南區國稅局申報所得稅，被
    上訴人自得向南區國稅局申請退稅而無損失。再者，系爭執
    行名義為最高法院97年度台上字第680 號民事判決，該判決
    並於97年4 月10日確定，被上訴人應於同年月5 月底將薪資
    補發給伊，而依所得稅法第88條之規定，被上訴人應於97年
    6 月10日前向南區國稅局繳清系爭所得稅款，其並未盡其義
    務，而至伊於97年6 月17日聲請強制執行後，為逃避處罰方
    繳付系爭所得稅款，難謂其已盡無因管理之義務。又被上訴
    人於98年1 月7 日向南區國稅局代繳系爭所得稅款，係依南
    區國稅局所得扣繳稅額繳款書中非固定薪資及兼職薪資一律
    按6 ％扣繳，但伊所領者為固定薪資，應按固定薪資扣繳為
    是，而前案執行程序所扣押之薪資係伊自93年4 月26日起至
    97 年6月30日止之薪資所得，按固定薪資總扣繳稅額應僅約
    為5 萬元左右，且依財政部98年薪資所得扣繳稅額表，伊每
    月薪資毋須按月扣繳稅額，此稅額之差額均係因被上訴人非
    法解雇伊，復未按月繳納伊薪資之稅額所造成之過失，又係
    為逃避南區國稅局之處罰而繳納，被上訴人應自負責任。並
    於原審聲明：被上訴人之訴駁回。
三、原審經審理結果，判決被上訴人全部勝訴。上訴人不服，提
    起上訴，並於本院聲明：（一）原判決廢棄。（二）被上訴
    人在第一審之訴駁回。被上訴人則聲明：上訴駁回。
四、兩造不爭執之事項：
（一）兩造間僱傭關係存在事件，經臺灣高等法院高雄分院以96
      年度勞上更（一）字第5 號及最高法院97年度台上字第68
      0 號判決確認兩造間僱傭關係存在，並命被上訴人應自93
      年4 月26日起至上訴人復職前一日止，按月給付上訴人54
      ,840元，並於97年4 月10日確定在案。
（二）上訴人於97年6 月17日，持上開判決為執行名義，於本院
      97年度司執字第59214 號強制執行程序中，自被上訴人處
      扣得自93年4 月26日起至97年6 月30日止之薪資所得2,75
      1,140 元，並全額受領後，該執行程序已終結。
（三）上訴人復持系爭執行名義，於97年12月4 日向本院聲請強
      制執行，經本院以97年度司執字第114507號受理在案，並
      就被上訴人於訴外人合作金庫商業銀行苓雅分行之存款債
      權，於上訴人自97年7 月1 日起至97年11月30日止之薪資
      27 4,200元及執行費2,193 元，合計276,393 元範圍內予
      以扣押，該執行程序尚未終結。
（四）被上訴人經財政部南區國稅局於97年10月8 日以南區國稅
      審二字第0970056014號函通知，因被上訴人為上訴人應領
      薪資之扣繳義務人，應就其於前案執行程序被強制執行之
      金額2,751,140 元，按所得稅法第88條規定，依各類所得
      扣繳率標準或扣繳辦法，以6 ％計算上訴人應扣繳稅額後
      予以代扣繳納，上訴人因而於98年1 月7 日向南區國稅局
      繳納系爭所得稅款。
五、本件之爭點：
（一）被上訴人提起本件債務人異議之訴，有無理由？
（二）上訴人主張被上訴人代其繳納系爭所得稅款，並未成立不
      當得利或無因管理債權，而不得與上訴人聲請強制執行之
      薪資債權主張抵銷，有無理由？
六、本院之判斷：
（一）按執行名義成立後，如有消滅或妨礙債權人請求之事由發
      生，債務人得於強制執行程序終結前，向執行法院對債權
      人提起異議之訴。如以裁判為執行名義時，其為異議原因
      之事實發生在前訴訟言詞辯論終結後者，亦得主張之，強
      制執行法第14條第1 項定有明文。查上訴人所持有之系爭
      執行名義係因兩造間僱傭關係存在事件，經最高法院於97
      年4 月10日以97年度台上字第680 號判決確認兩造間僱傭
      關係存在，並命被上訴人應自93年4 月26日起至上訴人復
      職前一日止，按月給付上訴人54,840元確定而取得，已如
      前述，而本件被上訴人係於98年1 月7 日依法代上訴人繳
      納系爭所得稅款165,068 元，自屬系爭執行名義成立後所
      發生之事由，且被上訴人亦係於系爭強制執行程序終結前
      提起本件債務人異議之訴，揆諸前開法條之規定，自為法
      之所許。
（二）按稱納稅義務人者，係指依本法規定，應申報或繳納所得
      稅之人。稱扣繳義務人者，係指依本法規定，應自付與納
      稅義務人之給付中扣繳所得稅款之人。又納稅義務人有薪
      資所得者，應由扣繳義務人於給付時，依規定之扣繳率或
      扣繳辦法，扣取稅款，並依本法第92條規定繳納之。所得
      稅法第7 條第4 、5 項、第88條分別定有明文。是事業負
      責人即扣繳義務人雖非最終實際負擔稅額之納稅義務人，
      惟其對國家負有向納稅義務人依法定之扣繳率或扣繳辦法
      扣取稅額之公法上協力義務。查上訴人於前案執行程序中
      自被上訴人處受領自93年4 月起至97年6 月止應補發之薪
      資，被上訴人於給付時自應按上開所得稅法第88條規定依
      其所補發之薪資總額6 ％扣取稅款，並應於次月10日前將
      上1 月內所扣稅款向國庫繳清，並於每年1 月底將上1 年
      內扣繳各納稅義務人之稅款數額，開具扣繳憑單，彙報該
      管稽徵機關查核，並應於2 月10日前將扣繳憑單填發納稅
      義務人，此有南區國稅局高雄縣分局98年4 月14日南區國
      稅高縣2 字第0980019637號函附卷可稽（見原審卷第39頁
      ），是上訴人實為上開補發薪資總額之納稅義務人，被上
      訴人僅為扣繳義務人，故被上訴人依稅捐稽徵機關通知代
      上訴人繳納上開補發薪資總額6 ％之系爭所得稅款，係在
      履行其公法上扣繳之協力義務，且系爭所得稅款依法應由
      納稅義務人即上訴人負擔，足堪認定。至上訴人雖辯稱：
      伊已依法按所得薪資繳納稅款，稅額應少於被上訴人所繳
      納者，且退稅款應由被上訴人向稅捐稽徵機關申請云云，
      惟依所得稅法第71條之規定，退稅款應由納稅義務人即上
      訴人受領，且稅款之核課係屬稅捐稽徵機關之權責，若納
      稅義務人對核課稅率有爭議，應循行政爭訟程序解決，凡
      此均與依法負扣繳義務之被上訴人無涉，故上訴人上開所
      辯，並非可採。又被上訴人既有如前所述之公法上扣繳義
      務，自非無義務而為上訴人管理事務，上訴人亦非無法律
      上之原因而受利益，核與無因管理及不當得利之構成要件
      不相符，被上訴人據此而為本件訴訟之主張，尚有誤會，
      附此敘明。
七、綜上所述，本件被上訴人依法已代上訴人繳納系爭所得稅款
    165,068 元，係屬系爭執行名義成立後所發生之事由，並於
    系爭強制執行程序中主張與上訴人之薪資債權274,200 元為
    適法之抵銷，自有消滅債權人請求之事由，經抵銷後，上訴
    人於系爭強制執行程序中得請求受領之薪資總額為111,325
    元（000000 -000000＝111325）。從而，被上訴人依強制執
    行法第14條第1 項，請求系爭強制執行事件關於上訴人對被
    上訴人之債權，於超過111,325 元部分之執行程序應予撤銷
    ，核屬正當，應予准許。原審據此為被上訴人勝訴判決，並
    無違誤，上訴意旨指摘原判決不當，求予廢棄，並無理由，
    應予駁回。
八、據上論結：本件上訴為無理由，依民事訴訟法第436 條之1
    第3項 、第449 條第1 項、第78條，判決如主文。
中    華    民    國    99    年    1     月    13    日
                    民事鳳山分庭審判長法  官  楊富強
                                      法  官  林意芳
                                      法  官  何悅芳
上開正本係照原本作成。
本判決不得上訴。
中    華    民    國    99    年    1     月    13    日
                                     書記官  陳俐嫺

司法院資訊處製作；財團法人民間司法改革基金會備份。
